【裁判字號】    95,保險上易,16
【裁判日期】    951229
【裁判案由】    給付保險金
【裁判全文】
臺灣高等法院臺中分院民事判決  95年度保險上易字第16號
上  訴  人    乙○○
              丙○○
兼法定代理人  丁○○
上三人共同
訴訟代理人    張奕群律師
被  上訴人    華南產物保險股份有限公司
法定代理人    己○○
訴訟代理人    庚○○
上列當事人間請求給付保險金事件，上訴人對於中華民國95年7
月17日臺灣彰化地方法院95年度保險字第11號第一審判決提起上
訴，本院於95年12月26日言詞辯論終結，判決如下：
    主  文
上訴駁回。
第二審訴訟費用由上訴人負擔。
    事實及理由
壹、上訴人部分
一、上訴人起訴主張：
（一）本件所指之車禍事故係於民國（下同）93年7月11日18時
      15分許發生，強制汽車責任保險法於94年2月5日經總統令
      修正公布施行，從而本件應適用修正前之法律，合先敘明
      。
（二）緣訴外人薛宇清於93年7月11日18時15分許，駕駛車牌號
      碼9V-1450號自用小貨車，沿彰化縣鹿港鎮○○里○○路
      由西向東方向行駛，行經平等路與民享街口時，與同向在
      後由訴外人張澤民所駕駛之車牌號碼TCO- 618號輕型機車
      發生車禍，致張澤民人車倒地，經送醫急救，於93年7月1
      3日上午11時50分許，因顱內出血而不治死亡。薛宇清駕
      駛之車牌號碼9V-1450號自用小貨車，有向被上訴人投保
      強制汽車責任險，按94年2月5日修正前強制汽車責任保險
      法第5、12、9條及第10條第2款及第28條分別規定：因汽
      車交通事故致受害人體傷殘廢或死亡者，加害人不論有無
      過失，在相當於本法規定之保險金額範圍內，受害人均得
      請求保險賠償給付；又本法所稱汽車交通事故，指因所有
      、使用或管理汽車所致受害人體傷、殘廢或死亡之事故；
      而所謂加害人，指汽車交通事故之行為人，所謂受害人，
      指因汽車交通事故遭致體傷、殘廢或死亡之人；再按本法
      所所稱死亡給付之受益人，為受害人之繼承人；受益人得
      直接向保險人請求給付保險金。在依強制汽車責任保險給
      付標準第6條規定，受害人因汽車交通事故，導致死亡之
      結果者其死亡給付為每一人新台幣（下同）140萬元。準
      此，張澤民因本件汽車交通事故死亡為受害人，上訴人乙
      ○○、丙○○、丁○○為受害人張澤民之繼承人，依修正
      前上開法條之規定，為得向被上訴人請求保險給付之請求
      權人。
（三）依強制汽車責任保險法第7條之規定可知強制汽車責任保
      險係採無責任過失主義。薛宇清經臺灣彰化地方法院檢察
      署檢察官為不起訴處分，認其無刑事之過失致死罪責，惟
      強制汽車責任保險法課予保險人之給付義務本不以加害人
      有無過失為依據，而係採無論加害人有無過失，請求權人
      均得依該法向保險人請求保險給付之無過失責任主義，從
      而受害人張澤民既係因該起交通事故致死亡，則上訴人等
      自得向被上訴人請求保險給付。
（四）本件非屬僅涉及一輛汽機車之車禍事故；是否有碰撞，亦
      非判斷得否給付保險金之唯一依據：
   1、刑事偵查卷中之證人甲○○於94年10月21日偵訊時具結證
      述：「（問：你有無看到93年7月11日在平等街跟民享街
      的車禍經過？）我有看到，當時我跟那輛車是迎面而來，
      有一輛機車跟在該車後面，他原本是要從後面逆向切過去
      ，後來不知道為何又切回去，可能有碰到那輛車子的後面
      ，我看到的是機車騎士頭部先倒地，那輛機車一直都是在
      自小貨車的後面，沒在他前面過。我有叫司機報警，之後
      我就離開了。」等情，另二位刑事偵查卷中之目擊證人戊
      ○○、林素蘭於94年10月30日警詢分別證稱：「我將當時
      將我之自小客車停放在交通事故現場平等街，約離民享街
      二十公尺左右，當時我和太太林素蘭在路旁菜園採菜正欲
      返家上車發動引擎。故當時有目擊到。我當時聽見輕機TC
      O-618滑行之聲音轉頭看就發現輕機車TCO-618倒地，駕駛
      張澤民倒在路中。（輕機TCO-618與自小貨車9V-1450皆是
      由平等路西往東方向行駛，輕機車TCO-618是在自小貨車
      9V-1450之後方。）」、「我當時見自小貨車9V-1450由平
      等路西往東方向行駛與輕機TCO-618也是由平等路西往東
      方向行駛，突見輕機車TCO-618駕駛由自小貨車9V-1450之
      左側超車，超車不到自小貨車9V-1450之半個車身就突然
      倒地滑行往左側路中倒地，駕駛倒在輕機車旁。」、「我
      並未清楚看見是撞擊自小貨車之何部位而倒地，只見輕機
      車有向自小貨車之左側超車之後就倒地滑行。」等節，核
      與本件道路交通事故調查報告表、現場照片所顯示之撞擊
      點、撞擊位置及車損情形均屬一致，足認訴外人張澤民係
      因本件車禍而受傷、死亡無誤。
   2、按在同一車道行使時，除擬超越前車外，後車與前車之間
      應保持隨時可以煞停之距離，且應注意車前狀況，隨時採
      取必要之安全措施，道路交通安全規則第93條第1項、第9
      4條第1項、第3項均定有明文。張澤民逆向行駛，行使中
      又未與前車（即自用小貨車9V-1450）保持安全距離，迨
      因不明因素欲返回原車道，已然閃避不及而失控向前滑行
      ，足見本件車禍係因未與前車（即自小貨車9V-1450）保
      持安全距離而肇事，當非屬僅涉及一輛汽機車者，臺灣彰
      化地方法院檢察署94年度調偵字第321號不起訴處分書，
      亦同此旨。從而被上訴人自應依法給付保險金。且有些判
      決認為兩車不一定要有碰撞，例如前方車子石頭掉落，導
      致後方車輛發生車禍，即使沒有碰撞，還是有因果關係。
（五）按強制汽車責任保險乃為使汽車交通事故之受害人儘速獲
      得合理救濟而實施之一種政策性保險，其以保障汽車交通
      事故受害人為首要目的，是對於其不保事項或除外責任應
      加以限制。故94年2月5日修正前強制汽車責任保險法第26
      條第3款及系爭保險條款第4條第3款固明文規定，保險人
      對於受害人或受益人從事犯罪之行為所致之體傷、殘廢或
      死亡，不負保險金之責任，然依前揭說明，就其所指「犯
      罪行為」不應擴大適用，而應予限縮解釋，否則即予保障
      受害人之目的相違。而按刑法第185條之3服用酒類不能安
      全駕駛而駕駛之公共危險罪，其立法目的乃為維護交通安
      全，防止交通事故之發生而增設之處罰規定。飲酒行為本
      身並不具反社會性，乃因飲酒至相當程度，致不能安全駕
      駛有危害他人之虞，始於政策上予以處罰，就與一般犯罪
      行為本身具有反社會性者有間。在觀諸強制汽車責任險第
      26條關於保險人除外責任事項之立法理由，其第1、2款乃
      為避免道德危險，第3款乃為避免與公序良俗有所抵觸，
      除此之外，並任保險人不得任意援引其他理由拒絕給付保
      險金受該第3款以因受害人從事犯罪之行為所致體傷、殘
      廢或死亡，保險人不負給付保險金之責任，乃以此時若給
      付保險金，將與公序良俗相抵觸。酒後不能安全駕駛而駕
      車，固有其可責性，惟其可責性究與公序良俗無涉，按之
      強制汽車責任保險法第26條第3款除外條款之立法理由及
      該法之本質，自不宜僅依文義解釋，任屬同條款所指之犯
      罪行為。揆諸前揭說明，本件在適用上開免責條款之規定
      予以認定是否「犯罪行為」時，自宜予以限縮，任非在該
      條款所排除之範圍。退言之，本件張澤民於事故發生後，
      精檢測血液酒精濃度為148MG/DL，換算吐氣酒精濃度為0.
      74MG/L，雖達不能安全駕駛之標準，為此乃法務部之行政
      命令，尚難採為認定為公共危險罪之唯一證據，張澤民雖
      有飲酒過量駕車之情事，然未經司法機關認定其酒後駕車
      有刑法第185條之3之犯罪行為，亦屬非在該條排除之範圍
      等語。
二、上訴人於本院補充陳述：
（一）證人甲○○、戊○○、林素蘭在刑事案件之證詞，足可證
      明被害人張澤民騎乘之機車與被上訴人承保之汽車9V-145
      0（駕駛薛宇清）有碰撞之情事（只是碰撞位置不清楚）
      ，故非屬單一車輛事故。如證人甲○○證稱「應該是有碰
      到，因為我感覺在機車倒下去之前死者好像有騰空一下」
      依常情，若自行滑倒，駕駛應該是仍然坐在駕駛座上而後
      一直滑倒在地；而撞擊，會產生碰撞機車之力量，在碰撞
      剎那，使駕駛者與機車有分離之現象，證人之陳述，更足
      證死者機車與薛宇清小貨車有碰撞之情事。又戊○○於95
      年11月17日庭訊證述「（摩托車要去超小貨車的時候，兩
      輛車是否很靠近）滿靠近的」、「小貨車的車速很慢…機
      車車速也很慢」，證明事故發生可能係因機車未保持適當
      距離而發生碰撞，以及機車並非因車速過快而失控倒地，
      因此機車倒地即是與小貨車發生撞擊而失控倒地。
（二）小貨車駕駛薛宇清於第一次調查時（即93年7月13日3警訊
      ）即陳述: 「肇事前未發現危險狀況便與對方發生撞擊…
      因為對方是由我車左後方直行而來」「第一次撞擊部位應
      為左後方」（見93年度相字第504號相驗卷22頁）薛宇清
      上開陳述即明確指出機車與小貨車有撞擊情事。因為機車
      是由後方（擦）撞擊前行之小貨車，這可能因機車車速很
      慢撞擊力道不大，所以前車即薛宇清後來陳述不知撞擊何
      處是合理可能的。且後來又改變陳述略以，不知是否有撞
      擊，當是為了避免涉及刑責而輕描淡寫之詞。
（三）94年9月8日修正前強制責任保險法施行細則第3條第2項，
      顯然超越母法之規定，應認為抵觸母法規定而無效，理由
      如下：
   1、修正前強制責任保險法第l2條規定；「本法所稱汽車交通
      事故係指因所有、使用或管理汽車所致被害人體傷、殘廢
      或死亡事故」除此而外，並未對「交通事故」予以限縮解
      釋。但該法施行細則卻限縮規定：「汽車交通事故僅涉及
      一輛汽車者，受害人不包括該汽車之駕駛人。」該施行細
      則規定已經逾越母法之規定，應認無效。被上訴人即不得
      執此抗辯。
   2、再依立法沿革來看。修正前強制汽車責任保險法12條之規
      定，在修法後改列為第13條，其條文並修正為：「本法所
      稱汽車交通事故，指使用或管理汽車致乘客或車外第三人
      傷害或死亡之事故」，才明確限縮規範交通事故之定義。
      明顯地，新法是將舊法中所未規定之事項加以立法而制定
      新的條文。因此在舊法時期之母法既然沒有將本案情形排
      除在外，上訴人自得主張本件請求權。
（四）被害人張澤民縱有酒後駕車行為，並非從事犯罪行為，應
      不屬於修正前強制責任保險法第26條第3款之事由，被上
      訴人不得拒絕給付保險金。因修正前同法26條第3款（修
      法後改列在第28條第1項第2款），及修正前同法第27條第
      1、2款（修法後改列在第29條第1項第1、4款）修法前後
      條文，均把「酒醉駕車」與「從事犯罪行為」分開條列，
      即表示二者並不相同，即「酒醉駕車」並不等同「從事犯
      罪行為」。且如果立法者有意將「酒後不能安全駕駛」（
      刑法第185條之3）認為係屬於修正前強保法26條第3款之
      範疇，自會在條文中明確條例，將之明確化。但並未如此
      （修法後亦同），應可認立法者並未認「從事犯罪行為」
      包含「酒後不能安全駕駛」。又酒測值不能作為認定成立
      刑法185條之3之唯一標準，刑法第185條之3係以「不能安
      全駕駛」為認定標準。而本件死者尚能駕車外出，在車禍
      發生地點，發現對向有甲○○之來車，無法超車而後欲返
      回原行路線而車禍，足見其對當時現場之事物有正確之反
      應與判斷，精神狀態等應無「不能安全駕駛」之情事，被
      上訴人徒以酒測值（0.74尚非至泥醉程度）即認定死者犯
      上揭罪行而拒絕理賠，並非正確。
貳、被上訴人部分
一、被上訴人則以：
（一）按依強制汽車責任保險法（舊法）第5、9、12之規定，雖
      汽車交通事故之加害人不論有無過失，在相當於本法規定
      之保險金額範圍內，受害人均得請求保險賠償給付，惟汽
      車交通事故僅涉及一輛汽機車者，受害人不包括該汽機車
      之駕駛人，強制汽車責任保險法施行細則第3條第2項定有
      明文。依據臺灣彰化地方法院檢察署94年度偵字第1679號
      檢察官不起訴處分書所述：
   1、彰化縣車輛行車事故件鑑定委員會認為「無法認定張澤民
      駕駛之輕機車與薛宇清駕駛之自小貨車，雙方車輛有所碰
      觸」。
   2、鹿港分局針對本件交通事故意外死亡現場勘查報告及內政
      部警政署刑事警察局件驗報告均認為，兩車之毀損部位、
      態樣、高度，係「不相似」。
   3、薛宇清固坦承於本件交通事故所揭時、地，駕駛自小貨車
      行經交事故現場之事實，惟稱：因聽到車後有機車倒地之
      聲音，故停車查看並叫救護車，因該機車係在伊後方約十
      餘公尺之遠處，伊不知悉何人所撞到，亦不知道該機車是
      否與伊發生碰撞；又經處理員警林正哲、柯政男及薛宇清
      之有人江鑫富到庭結證，亦無法證明該該事故因薛宇清所
      造成。亦即本件交通事故僅涉及一輛機車，與薛宇清一點
      牽涉都沒有，強制險所謂之被害人不包括該機車之駕駛人
      即張澤民，被上訴人即強制保險人不負保險給付責任。
（二）退步言之，縱使張澤民與不明車輛發生碰撞，惟因與薛宇
      清所駕駛車輛並無牽涉，上訴人僅得依強制汽車責任保險
      法第38條之規定，向財團法人汽車交通事故特別補償基金
      申請補償。
（三）本件被害人張澤民有喝酒違反公共危險罪，依強制汽車責
      任保險單條款第4條第2款規定（強制汽車保險法舊法第26
      條）應不須理賠，依保險公司實務上的運作，客戶只要有
      喝酒就不理賠，會不會理賠均是視駕駛人是否有責任。刑
      法第185條之3是抽象危險犯，認為只要喝酒就構成犯罪，
      現在根本沒有酗酒險等語置辯。
二、被上訴人於本院補充陳述：
（一）強制責任保險法施行細則第3條第2項規定，此為加強說明
      母法之規定，而非限縮規定。強制責任保險法屬責任保險
      的性質，旨在保護強制被保險汽車以外之第三人，若僅涉
      及一輛汽車者，當然不包括該汽車之駕駛人。果若自摔之
      駕駛之人得申領強制險給付，則強制險與人身險何異？
（二）縱使上訴人等得申領強制險，但刑法第185條之3公共危險
      罪所謂「不能安全駕駛」，係抽象危險犯，並不以發生具
      體危險為必要，對於吐氣已達每公升0.55毫克以上，肇事
      率為一般正常人之十倍以上，若令強制險之保險人仍應負
      給付保險金責任，不但易使被害人因犯罪行為使保險事故
      發生而獲取不當之利益，且受害人將自己置於極易致死傷
      之高度危險中，已逾保險人所願承擔之合理風險（台灣台
      北地方法院92年度保險字第135號、最高法院91年度台上
      字第3776號判決參照）。本件車禍被害人張澤民酒醉駕車
      ，其呼氣值達每公升0.74毫克，依上述判決意旨，被上訴
      人自不需負擔保險責任。至於強制汽車責任保險法（舊法
      ）26條及27條本屬不同之範疇，前者係針對車禍被害人之
      不保事項，其呼氣值需達0.55以上；後者係針對加害人之
      追償事項，其呼氣值只需0.25以上即可，條文分開條列，
      本屬正常，未有特殊涵意。
參、原審經審酌兩造所提出之攻擊防禦方法後，認本件車禍係屬
    修正前強制汽車責任保險法施行細則第3條第2項之單一車輛
    交通事故，且受害人張澤民即為該汽車之駕駛人，故張澤民
    不能向保險人即被上訴人請求強制汽車之保險給付，則上訴
    人等人身為張澤民之繼承人，依法亦不能向被上訴人請求強
    制汽車之保險給付，從而判決駁回上訴人之訴。上訴人對原
    審判決不服提起上訴，於本院聲明：（一）原判決廢棄。（
    二）被上訴人應給付上訴人140萬元整及自95年5月30日起至
    清償日止，按週年利率百分之五計算之利息。（三）前項判
    決願供擔保請准宣告假執行。（四）第一、二審訴訟費用由
    被上訴人負擔。被上訴人於本院答辯聲明則為：（一）上訴
    駁回。（二）第一、二審訴訟費用由上訴人負擔。
肆、兩造不爭執之事項：（本院卷第27頁背面、28頁、50頁背面
    ）
一、本件車禍發生於94年2月5日強制汽車責任保險法舊法修正之
    前，本件依法應適用舊法。
二、張澤民於93年7月11日18時15分許，駕駛車牌號碼TCO-618號
    輕型機車，沿彰化縣鹿港鎮○○里○○路由西向東方向行駛
    ，行經平等路與民享街口時發生車禍，致張澤民人車倒地，
    經送醫急救，於93年7月13日上午11時50分許，因顱內出血
    而不治死亡。薛宇清當時正係駕駛車牌號碼9V-1450號自用
    小貨車，沿彰化縣鹿港鎮○○里○○路由西向東方向行駛，
    並駕駛在張澤民前方。
三、薛宇清駕駛之車牌號碼9V-1450號自用小貨車，有向被上訴
    人投保強制汽車責任險。
四、上訴人乙○○、丙○○、丁○○為受害人張澤民之繼承人。
五、張澤民於車禍發生當時，係酒醉駕車，其呼氣值達每公升
    0.74毫克，為兩造所不爭執（本院卷第50頁正背面），並有
    彰化縣警察局道路交通事故當事人酒精測定紀錄表一份附於
    台灣彰化地方法院檢察署93年度相字第504號卷第14頁可稽
    。
伍、得心證之理由：
    本件兩造主要爭執之事項在於：系爭事故是否屬94年9月8日
    修正前強制汽車責任保險法施行細則第3條第2項之單一車輛
    交通事故？張澤民喝酒駕駛之行為是屬於修正前強制汽車責
    任保險法第26條第3款之犯罪行為？被上訴人是否須付賠償
    責任？
一、按本法規定之汽車於道路、停車場或其他供汽車通行之地方
    發生交通事故，致人體傷、殘廢或死亡時，受害人於本法保
    障範圍內得請求保險給付。汽車交通事故僅涉及一輛汽車者
    ，受害人不包括該汽車之駕駛人，94年9月8日修正前強制汽
    車責任保險法施行細則第3條定有明文。故若汽車交通事故
    僅涉及一輛汽車者，且受害人即為該汽車之駕駛人時，則該
    汽車之駕駛人則不能向保險人請求強制汽車之保險給付。上
    訴人雖認94年9月8日修正前強制責任保險法施行細則第3條
    第2項，顯然超越母法之規定，應認為抵觸母法規定而無效
    云云，然按修正前強制責任保險法第l2條係規定；「本法所
    稱汽車交通事故係指因所有、使用或管理汽車所致『被害人
    』體傷、殘廢或死亡事故。」既係言「被害人」，自有其對
    立之「加害人」，是以該法施行細則第3條第2項僅係將母法
    第12條再予以明確化，此為加強說明母法之規定，尚難認係
    限縮規定而逾越母法之規定，況審諸修正後強制汽車責任保
    險法13條規定：「本法所稱汽車交通事故，指使用或管理汽
    車致『乘客』或『車外第三人』傷害或死亡之事故」，益證
    強制責任保險法中交通事故之被害人必與加害人係指不同之
    客體而言。此乃因強制責任保險法屬責任保險的性質，旨在
    保護強制被保險汽車以外之第三人，若僅涉及一輛汽車者，
    當然不包括該汽車之駕駛人。果若自摔之駕駛之人得申領強
    制險給付，則強制險與人身險何異？
二、經查，依據本院調閱之台灣彰化地方法院檢察署93年度相字
    第504號、94年偵字第1679號、94年調偵字第321號、94年偵
    續字第56號、94年聲議字第96號等偵查卷宗，(1)薛宇清於上
    開案件偵查中時固坦承於上揭時、地，駕駛前開自小貨車行
    經交通事故現場之事實，惟堅決否認有何過失致死犯行，辯
    稱：因聽到車後有機車倒地之聲音，故停車查看並叫救護車
    ，因該機車係在伊後方約十餘公尺之遠處，伊不知悉係何人
    所撞到，亦不曉得該機車是否與伊發生碰撞等語。(2)證人即
    到場處理交通事故之彰化縣警察局鹿港分局鹿港派出所員警
    林正哲於偵查中結證稱：「（現場薛宇清是否跟你表明是肇
    事者？）當時我就上前詢問薛宇清車子是誰開的，他說是他
    開的。我問他是誰報案，他說是他請別人幫他打電話報案。
    我問他車禍發生情形，他說他車子正在行駛中，突然聽到碰
    的一聲，他車子就停下來查看。我問他車子哪裡去撞倒，他
    說他也不知道。」等語。而證人即同上派出所員警柯政男於
    偵查中亦結證稱：「（到場後你所見情形？）到的時候，傷
    者已經送醫，機車倒地，車子是停在比較遠的地方，我就在
    民享跟平等路口管制交通。」、「（薛宇清當時是否親口跟
    你表示他是肇事者？）沒有。」、「（薛宇清當時如何說？
    ）他說當時他駕車經過，聽到車後有碰的一聲，他就停車查
    看，他沒有表示他是肇事者，也沒有說沒有，他自己都沒有
    辦法確定。」等語（見93年9月27日訊問筆錄）。(3)本件經
    彰化縣警察局刑警隊四組採證上開機車及自小貨車，並赴事
    故現場勘查，綜合研判：1.死者騎乘之TCO-618機車車頭無
    明顯毀損，9V-1450自小貨車左後方鬆脫之方向燈高度距地
    約五十六至七十五公分高，機車之剎車把手距地約九十公分
    高，故自小貨車左後方向燈遭機車剎車把手撞擊之可能性低
    。而機車置物籃底部距地六十四公分高，若機車置物籃碰撞
    自小貨車左後方向燈必造成置物籃毀損，然機車置物籃亦未
    見碰撞痕跡，故TCO-618機車由9V-1450自小貨車左後方撞擊
    之可能性低。2.TCO-618機車之車尾無明顯撞擊毀損痕跡，
    9V-1450自小貨車之右車頭亦無撞擊痕跡，故可排除該部機
    車曾遭9V-1450自小貨車由後方撞擊。3.9V-1450自小貨車左
    側車門及車斗未見撞擊或刮擦痕跡，TCO-618機車之右側車
    身僅見與路面摩擦所致之刮痕，故研判自小貨車左側與機車
    右側擦撞之可能性低。4.9V-1450自小貨車右側車門上編號A
    刮擦痕與TCO-618機車左側車頭斜板上編號1刮擦痕之距地高
    度及顏色相近，然而機車左側剎車把手高度雖與自小貨車又
    車門上編號B刮擦痕高度相近，但本組未於剎車把手上發現
    可疑轉移漆痕，故機車左側是否與自小貨車右側車門擦撞，
    尚待本組將相關證物送驗刑事警察局鑑驗比對方能進一步研
    判。此有鹿港分局轄區張澤民交通事故意外死亡案現場勘察
    報告一份附於上開卷宗足憑。而前揭採自「TCO-618號機車
    左前斜板附著藍漆」上擦附之微量外來藍色漆痕，與採自「
    9V-1450號自小貨車右側車門藍色噴漆字樣漆片」白色漆片
    上之藍色漆，經送內政部警政署刑事警察局鑑驗，該局以鏡
    檢法、掃瞄式電子顯微鏡／X射線能譜分析法、紅外線光譜
    分析法及熱裂解氣象層析／質譜分析法等方式比鑑，得出上
    開二送驗證物不相似之研判結果，有彰化縣警察局93年9月9
    日彰警刑字第0930023351號函附內政部警政署刑事警察局鑑
    驗通知書可參。(4)關於現場遺留之煞車痕是否為薛宇清之自
    用小貨車所留下者部分，經證人即本件車禍承辦員警謝明局
    於偵查中到庭證稱：「（問：道路交通事故現場圖、照片，
    你上面有一個附記，你是否清楚該煞車痕是誰留下的？）我
    記得那煞車痕應該是舊的，這個煞車痕是死者家屬到現場要
    求我畫進去的。我無法判斷該煞車痕是否為被上訴人（薛宇
    清）即所駕駛之自小貨車所留下，現場也沒有監視器。」、
    「（問：你當時有無問過被上訴人為何有這個煞車痕？）沒
    有。」等語，故本件系爭煞車痕應為舊痕跡，而非本件車禍
    當時所遺留。綜上，並無證據足以顯示薛宇清所駛之上開自
    小貨車與被害人張澤民駕騎之上開機車間，有何擦撞、碰觸
    之情形。雖小貨車駕駛薛宇清於第一次警訊調查時（即93年
    7月13日3警訊）曾陳述: 「肇事前未發現危險狀況便與對方
    發生撞擊…因為對方是由我車左後方直行而來」「第一次撞
    擊部位應為左後方」（見93年度相字第504號相驗卷22 頁）
    ，然此乃薛宇清於審判外之陳述，依科學鑑驗之結果既無法
    證明有擦撞、碰觸之情形，又查無其他證據足資佐證薛宇清
    之上開陳述為真正，自難僅以薛宇清之第一次警訊筆錄即認
    定兩車有擦撞、碰觸之情形。
三、證人戊○○、林素蘭於94年10月30日警詢時分別證稱：「我
    當時將我之自小客停放在交通事故現場平等街，約離民享街
    二十公尺左右，當時我和太太林素蘭在路旁菜園採菜正欲返
    家上車發動引擎。故當時有目擊到。我當時聽見輕機TCO-61
    8滑行之聲音轉頭看就發現輕機車TCO-618倒地，駕駛張澤民
    倒在路中。（輕機TCO-618與自小貨車9V-1450皆是由平等路
    西往東方向行駛，輕機車TCO -618是在自小貨9V-1450之後
    方。」、「我當時見自小貨車9V-1450由平等路西往東方向
    行駛與輕機車TCO-618也是由平等路西往東方向行駛，突見
    輕機車TCO-618駕駛由自小貨車9V-1450之左側超車，超車不
    到自小貨車9V-1450之半個車身就突然倒地滑行往左側路中
    倒地，駕駛倒在輕機車旁。」、「我並未清楚看見是撞擊自
    小貨之何部位而倒地，只見輕機車有向自小貨之左側超車之
    後就倒地滑行。」等語。並無法明確證明兩車確有發生擦撞
    、碰觸之情形，且證人戊○○於本院證稱：因低頭啟動油門
    ，雖未清楚看見實際車禍狀況，但機車速度未比貨車快等語
    （本院卷第40頁），則機車在速度較慢之情形下，當無法超
    越貨車，兩車即無發生碰撞之可能。
四、證人甲○○於94年10月21日偵訊時具結證述：「（問：你有
    無看到93年7月11日在平等街跟民享街的車禍經過？）我有
    看到，當時我跟那輛車是迎面而來，有一輛機車跟在該車後
    面，他原本是要從後面逆向切過去，後來不知為何又切回去
    ，可能有碰到那輛車子的後面，我看到的是機車騎士頭部先
    倒地，那輛機車一直都是在自小貨車的後面，沒在他前面過
    。我有叫司機報警，之後我就離開了」等語，並於本院證稱
    依渠判斷，應該是有碰到，因渠感覺在機車倒下去之前死者
    好像有騰空一下等語（本院卷第51頁背面），然證人亦證稱
    以渠的角度，沒有看到有無擦撞到，渠只看到離很近等語（
    本院卷第49頁背面），是證人甲○○對於系爭機車到底有無
    碰觸薛宇清之自小貨車，僅係推測之詞，且與鹿港分局轄區
    張澤民交通事故意外死亡案現場勘察報告及彰化縣警察局93
    年9月9日彰警刑字第0930023351號函附內政部警政署刑事警
    察局鑑驗通知書報告不符，故證人甲○○此部分之推測之詞
    即難採信。
五、綜上所述，查無任何證據足以顯示，薛宇清所駛之上開自小
    貨車與被害人張澤民駕騎之上開機車間，有何擦撞、碰觸之
    情形。而彰化地方法院檢察署於94年4月27日認為薛宇清無
    過失行為為不起訴處分後，雖經再議發回，彰化地方法院檢
    察署仍於94年11月24日認為張澤民酒後騎乘，本已違反道路
    交通安全規則之規定，且逆向行駛，行駛中又未與前車保持
    安全距離，迨因不明因素欲返回原車道，已然閃避不及而失
    控向前滑行，足見本件車禍之肇事原因，乃在於被害人張澤
    民之過失駕駛行為，薛宇清既遵行規定行駛於機車之前方，
    實難期待薛宇清仍就後方車輛之違規駕駛行為負注意義務，
    薛宇清既無應注意而不注意之情形，即無任何過失可言而對
    於薛宇清為不起訴處分，此亦有不起訴處分書附於上開卷宗
    可稽，並經本院依職權調閱上開偵查卷核閱無訛。
六、上訴人雖又主張兩車不一定要有碰撞，例如前方車子石頭掉
    落，導致後方車輛發生車輛，即使沒有碰撞，還是有因果關
    係，本件車禍係因張澤民未與前車（即自小貨車9V-1 450）
    保持安全距離而肇事，當非屬單一車輛交通事故等語。查上
    訴人主張因果關係之有無與兩車有無碰撞無涉，固非無據，
    惟在認定兩車無碰撞之情況下仍非單一車輛交通事故之前提
    須為其中一車之駕駛行為與另一車意外之發生有「相當」因
    果關係為前提。查本件車禍因無任何證據足以顯示，薛宇清
    所駛之上開自小貨車與被害人張澤民駕騎之上開機車間，有
    何擦撞、碰觸之情形，亦查無薛宇清有何過失行為，且薛宇
    清駕駛在前方，張澤民在後方是否酒醉逆向行駛、行駛中是
    否與前車保持安全距離等駕駛行為，均屬張澤民個人可決定
    ，並非薛宇清有何駕駛行為不當，導致張澤民須逆向行駛、
    或未能與前車保持安全距離駕駛，故本件車禍之發生與薛宇
    清駕駛在前方並無「相當」因果關係，故上訴人主張本件非
    屬單一車輛交通事故，尚不足採。
七、本件車禍既屬修正前強制汽車責任保險法施行細則第3條第2
    項之單一車輛交通事故，且受害人張澤民即為該汽車之駕駛
    人，故張澤民不能向保險人即被上訴人請求強制汽車之保險
    給付，則上訴人等人身為張澤民之繼承人，依法亦不能向被
    上訴人請求強制汽車之保險給付。
陸、綜上所述，本件上訴人主張本件車禍非單一車輛交通事故及
    94年9月8日修正前強制責任保險法施行細則第3條第2項為無
    效之規定，為不足採，被上訴人抗辯尚屬可信。從而，上訴
    人主張本於給付保險金之法律關係，請求被上訴人給付上訴
    人140萬元，及自95年5月30日起至清償日止，按年息百分之
    十計算之利息，為無理由，不應准許。其假執行之聲請亦失
    所附麗，應併予駁回。原審為上訴人敗訴之判決，及駁回其
    假執行之聲請，並無不合。上訴意旨指摘原判決不當，求予
    廢棄改判，為無理由，應予駁回。
柒、本件屬單一車輛交通事故，上訴人不能向被上訴人請求強制
    汽車之保險給付乙節，已如前述，從而兩造爭執之張澤民喝
    酒駕駛之行為是否屬於修正前強制汽車責任保險法第26條第
    3 款之犯罪行為部分，即無庸再予審酌，併此敘明。
據上論結，本件上訴為無理由，依民事訴訟法第449條第1項、第
78條，判決如主文。
中    華    民    國    95    年    12    月    29    日
                      民事第二庭審判長法  官  童有德
                                      法  官  謝說容
                                      法  官  蔡秉宸
以上正本係照原本作成。
不得上訴。
                                      書記官  吳宗玲
中    華    民    國    95    年    12    月    29    日
                                                      Ｈ


司法院資訊處製作；財團法人民間司法改革基金會備份。
